【裁判字號】    95,家訴,56
【裁判日期】    970110
【裁判案由】    確認遺囑真正等
【裁判全文】
臺灣臺南地方法院民事判決              95年度家訴字第56號
原      告  壬○○○○○○○○.
訴訟代理人  許世律師
            張梅音律師
被      告  丙○○
            乙○○
            丁○○○
兼上二人
法定代理人  戊○○
上四人共同
訴訟代理人  江信賢律師
            蔡麗珠律師
            曾靖雯律師
上列當事人間確認遺囑真正等事件，經本院於民國96年12月20日
言詞辯論終結，判決如下：
    主      文
原告之訴駁回。
訴訟費用由原告負擔。
    事實及理由
一、原告主張：
  （一）緣原告之弟即被繼承人癸○○與被告戊○○於民國74年
        間結婚，並育有長女丙○○（現已成年）、次女乙○○
        （○○年○○月○○日生）及長子丁○○○（○○年○○月○○日生
        ），癸○○與戊○○婚後曾共赴澳洲深造，居住原告父
        母在澳洲之住處，被告戊○○與公婆同住期間從未操持
        家務，原告父母因護兒心切，對被告戊○○好逸惡勞行
        徑百般容忍未予責難，惟戊○○仍動輒吵嚷，迫使癸○○完成學業後返台定居。返台後，被告戊○○仍不改不
        事家務惡習，復奢侈浪費驕縱成性，終日窩居娘家，85
        年間未經癸○○允許，逕自以其名義訂購台北市內湖路
        ○段○○巷○○○弄○○號○樓房屋，事後要求癸○○籌錢支付
        房地買賣價款，被告戊○○僅支付約810萬元，其餘價
        款則迫由癸○○向銀行申辦貸款並按月繳納；又癸○○
        原任職台北榮民總醫院擔任○○科主治醫師，88年間因
        工作調派南下行政院衛生署嘉南療養院服務，被告戊○○拒絕遷居台南，與3名子女即被告丙○○、乙○○、
        丁○○○居住台北，夫妻分隔兩地。被告戊○○鮮少南
        下探視癸○○，坐視癸○○在繁忙工作之餘南北奔波以
        兼顧工作、家庭。近年被告戊○○好逸惡勞更無節制，
        嚴重影響3名子女品格發展，被告丙○○就讀高中期間
        幾乎所有科目皆須重修，被告乙○○因行為不檢，遭警
        在臨檢汽車旅館時查獲，癸○○唯恐幼子即被告丁○○○受其影響，遂於95年將其攜返台南親自照顧教養；另
        因被告戊○○驕奢成性，癸○○每月須支付被告戊○○
        及3名子女龐大生活費用，為維持家計，癸○○辛勤工
        作，心力交瘁，詎料被告戊○○非但毫不感念，反而每
        次在癸○○北上返家時，即攜同子女避居其母住處，獨
        留癸○○一人在家，未獲家人絲毫溫暖。
  （二）癸○○之母親不忍癸○○一人在台舉目無親，遂經常往
        返澳洲台灣兩地照料癸○○，癸○○因長期飽受戊○○
        精神上折磨，及面對被告戊○○索求無度之經濟上壓迫
        ，94年8月間因感實已不堪繼續忍受婚姻，乃向被告戊○○提出協議離婚要求。戊○○雖早無夫妻情份，貪念
        癸○○按月提供之鉅額生活費，故予拒絕，惟對癸○○
        提議離婚一事懷恨在心，竟於94年8月26日晚上11時30
        分左右，取走原置放於上揭內湖住處之○家、○家兩家
        祖先牌位、遺像及祭祀用品等，攜至永和市○○街○○號
        ○樓癸○○母親住處，因見○母不在，遂委託對面40號5
        樓之鄰居代收，嗣○母返家獲悉，見被告戊○○此侮辱
        先祖之逆行，怒不可遏，於同年9月10日向永和分局永
        和派出所報警，而後終日鬱結，竟於一個月後即94年10
        月26日辭世，被告戊○○於○母治喪期間從未露面，亦
        未參加告別式。其後，被告戊○○為作離婚準備，意圖
        脫產，與房屋仲介接洽出售兩人共有內湖路住處房屋，
        癸○○獲悉後，遂向台灣士林地方法院聲請假扣押，戊○○見脫產未果，惱羞成怒，竟於95年5月間自導自演
        ，指述癸○○對其施暴，向法院聲請保護令，雙方互向
        法院提出離婚訴訟。
  （三）癸○○因長期遭被告戊○○經濟上壓迫及精神虐待，母
        親又因遭受戊○○侮辱，抑鬱成疾而突然撒手人寰，有
        感人生無常，他日離世後三名未成年子女所繼承遺產若
        交由被告戊○○管理，恐遭揮霍一空，子女將來生活堪
        憂，遂決定指定原告為遺囑執行人，將遺產以信託方式
        管理照護三名子女，故於95年6月6日以電腦繕打方式自
        書遺囑簽名於其上，並委請友人己○○駕車陪同其前往
        鈞院公證處辦理遺囑認證，惟因公證人表示遺囑內應記
        載被告戊○○之特留分，癸○○拒絕此議，離開法院後
        為證明該遺囑為其親立，乃分別請己○○、辛○○、甲○○、庚○○等4人在遺囑上簽名，同年6月7日即以國
        際快遞方式將遺囑送交至日本予原告，原告接獲遺囑始
        知癸○○指定原告為遺囑執行人。詎料癸○○於95年8
        月12日北上返回台北醫學院進行博士論文實驗，翌日（
        13 日）即告死亡，原告及其他姊弟聞訊悲慟不已，同
        住日本之大姐酉○○於8月14日先行返台處理癸○○後
        事，而被告戊○○當時正與被告丙○○、乙○○及其母
        在日本旅遊，接獲癸○○死亡消息時，竟異常鎮靜，神
        色自若，8月14日始自日本返台，至檢調機關認屍時，
        見偵查人員乃作狀嚎啕大哭，嗣檢察官調查癸○○死因
        進行解剖時，詢問原告癸○○是否立有遺囑，原告乃表
        示癸○○親立遺囑交由原告保管，同時不忍癸○○死後
        仍需受被告戊○○擺佈，爭取領回遺體，卻遭被告戊○○否認該遺囑真正並拒絕原告領回遺體，其後，被告戊○○百般阻撓原告執行遺囑執行人職務；又原告為確保
        遺產之完整，不得已即向相關單位行文，執行有關遺囑
        執行人職務之行為，惟系爭遺產所在地之相關管理機關
        ，如銀行、地政事務所、戶政事務所、國稅局等處所，
        對於遺囑執行人之法律上地位陌生，態度保守，而較傾
        向承認繼承人之地位，致原告執行職務時頗受困擾，原
        告有即受本件確認判決之法律上利益。
  （四）又關於被告戊○○所為之不當行為，在系爭遺囑內略載
        有：「本人配偶戊○○自結婚以來未能盡到共同撫養家
        庭之責，輕忽夫妻應共同生活、共同分擔家務之義務，
        且無法與配偶同居，完全視立遺囑人為金錢供應者，毫
        無夫妻情分可言。近兩年來（94、95年）多次興訟，要
        求離婚，藉故以不實之事申請家暴保護令，控告立遺囑
        人傷害等不一而足，足證毫無夫妻情義。戊○○多次至
        立遺囑人服務之單位騷擾，並向立遺囑人之長官（如歐
        陽文真、張達人等）陳述不實之事，造成立遺囑人工作
        上嚴重之困擾。立遺囑人身心俱疲，立遺囑人之所得，
        戊○○毫無貢獻。戊○○對立遺囑人之子女管教無方，
        長女成績甚差，就讀陽明高中，幾乎所有科目皆須重修
        ，幸近年大學大量招生，方得有入長榮大學之機會；二
        女兒因行為不檢，為警查獲；長子丁○○○無力管教，
        促使立遺囑人在工作重擔之外，須將其帶至台南親自管
        教。上述陳述之目的在說明戊○○完全輕乎為人妻、為
        人母之職責，故立遺囑人上述任何財產均不給予」等語
        ，且被告戊○○更曾將被繼承人母親之神主牌位丟棄，
        使事母至孝之被繼承人痛心疾首，被告戊○○又經常以
        此要脅，實與精神虐待無異，其劣行可見一般。故依被
        繼承人癸○○上開遺囑之表示，實已清楚表達剝奪被告
        戊○○繼承權之意思。今原告為系爭遺囑之執行人，自
        有依遺囑管理、分配遺產之責，而被告戊○○是否仍為
        繼承人，事涉繼承人之人數、系爭遺囑之分配方式有無
        侵害繼承人特留分，及應確定繼承人之人數，以利申報
        遺產稅等事，均為原告必須事先瞭解之事。因被告戊○○否認系爭遺囑之真正及其內容之真實，則被告戊○○
        與被繼承人癸○○間，究有無繼承關係，實亦有確認之
        必要，故原告為執行遺囑執行人職務，誠有確認被告戊○○與被繼承人癸○○間，究有無繼承關係之法律上利
        益之必要。
  （五）對被告答辯之陳述：
     1、系爭遺囑為癸○○自書親立，經證人己○○、辛○○、
        甲○○、庚○○簽名見證，自屬真正，殆無疑義：
      (1)系爭遺囑係癸○○於95年6月6日以電腦繕打書立，於遺
        囑上簽名、蓋章及蓋用左手拇指指印，具備自書遺囑要
        件，已符合法定方式，已生自書遺囑之效力。癸○○為
        求慎重，書立遺囑後委請友人己○○駕車送其至鈞院辦
        理遺囑認證，因拒絕公證人所提記載被告戊○○特留分
        之議，未完成公證程序，步出法院後，分別向證人己○○、辛○○、甲○○、庚○○等4人表示為證明系爭遺
        囑為其自書，請該4人在遺囑上簽名，上揭經過，觀諸
        證人己○○、辛○○、甲○○、庚○○等四人於鈞庭95
        年11月24日言詞辯論程序到庭證述甚明。
      (2)被告辯稱：「原告所提之遺囑，並非癸○○親筆書立而
        係用電腦打字」等語，復於鈞庭言詞辯論程序中陳稱：
        「（遺囑）簽名雖然是被繼承人所簽．．．」等語，且
        對證人己○○、辛○○、甲○○、庚○○等人證詞皆表
        示「無意見」，與原告主張系爭遺囑係癸○○以電腦繕
        打書立，並簽名於其上，又向己○○等4名證人表示系
        爭遺囑為其親立，請己○○等人在系爭遺囑上簽名見證
        乙節，互核一致，屬兩造不爭執事項，依民事訟法第28
        0 條第1項規定，已發生自認效力，應逕認原告主張系
        爭遺囑全文為癸○○以電腦繕打，並簽名其上乙節為真
        正；至被告於95年11月24日答辯狀中質疑系爭遺囑中癸○○簽名之真正云云，既未舉證證明原告上開主張與事
        實不符，且未經原告同意，不符合民事訴訟法第279條
        第3項撤銷自認之要件甚明。
      (3)被告主張系爭遺囑係癸○○以電腦打字，且遺囑第二頁
        第六點增刪修改部分未記名字數，遺囑見證人均在不知
        情情形下簽名，與民法第1190條自書遺囑之法定要件不
        合云云。惟查：依民法第1190條規定立遺囑人自書遺囑
        ，應「自書遺囑全文，記明年、月、日並親自簽名」，
        並未另外規定所謂「自書」須以何種書寫工具為之。質
        言之，立遺囑人親自以毛筆、原子筆、鋼筆、鉛筆書寫
        固無不可，而今時代進步，電腦早已成為多數人書寫工
        具，癸○○親自以電腦繕打列印，當然亦屬「自書」之
        一種，況所謂立遺囑人須以自書方式為之立法目的，乃
        確認遺囑全文係自書人基於真意所立，同一般公文書由
        製作之公務員記載製作日期並簽名其上，即屬真正，民
        法第1190條規定自19年公布迄今，未曾修正，立法之時
        並無電腦等設備，人民製作文書率以手執筆書寫，今日
        科技發達，無論政府機關或民間製作之公、私文書，或
        司法機關製作之筆錄、判決，無不以電腦繕打書立後，
        於文書上簽名，即確認真正。本件癸○○依社會習慣，
        以電腦親自繕打書立系爭遺囑並簽名其上，復向己○○
        等四名證人表示該分遺囑為其書立，請四名證人簽名見
        證，系爭遺囑確為癸○○所親立，不因遺囑全文係以電
        腦繕打列印或手書而有不同，被告主張以電腦繕打不符
        合自書遺囑之法定方式，顯無理由。至於系爭遺囑第2
        頁第6行原記載「立遺囑人於接受財產之信託後．．．
        」等語，癸○○發見錯誤後，更正為：「遺囑執行人於
        接受財產之信託後．．．」等語，雖未記載刪除「立」
        字及增列「執行」等字數，惟已在增刪處簽名並按捺指
        印，且立遺囑人於繼承發生時已死亡，自無接受財產信
        託之可能，綜觀全文塗改增列之部分自屬「遺囑執行人
        」無疑，是該部分縱未依規定記載增刪字數，亦未影響
        遺囑全文原意，被告主張系爭遺囑未記載增刪字數不符
        合法定要式，委無可採。
      (4)被告辯稱系爭遺囑為原告利用癸○○精神狀態不佳，自
        行繕打遺囑全文，逼迫癸○○在其上簽名云云，洵屬空
        言杜撰，毫無足採：癸○○身為○○科醫師，88年南下
        任職台南署立醫院，工作表現良好，從無精神異常情形
        ，被告毫無舉證，誣指癸○○有精神疾病，系爭遺囑為
        癸○○精神狀態不佳下所為，誠屬荒謬，況所謂精神佳
        或不佳，與意思表示之生效與否，毫無關聯，當然不影
        響系爭自書遺囑效力。又原告與癸○○雖分居日本、台
        灣兩地，原告及其他家人皆知癸○○雖有家庭，惟長期
        受被告戊○○精神壓迫，形同孤身一人在台，原告及另
        二位姐姐時時掛心癸○○，常以書信電話聯絡，為癸○○分憂解勞並予精神支持，癸○○母親過世後安葬澳洲
        ，家族商議擇期回大陸廣東祭拜○氏及○氏祖先，原告
        及癸○○遂於95年4月底陪同父親前去，該次會面僅談
        論修繕祖厝一事，並非處理母親後事。被告主張原告自
        認十年未曾與癸○○連絡，系爭遺囑顯係原告利用癸○○同行大陸時逼迫癸○○簽立，與卷證資料完全不符，
        且毫未舉證，徒託空言，委無可採。
     2、被告戊○○主張癸○○生前因辦理母親遺產繼承事宜，
        與姐弟心生嫌隙，因此原告及其他姊妹皆未出席癸○○
        告別式，且原告明知癸○○辭世後三名子女生活面臨斷
        炊，倘系爭遺囑為真正，竟未體認癸○○託孤心情，執
        行遺囑以保護三名子女，顯見原告欲假借遺囑執行人之
        名義以侵占癸○○遺產云云，與事實完全不符：
      (1)原告及其他姐弟因憐惜癸○○婚後從未嚐過家庭溫暖，
        雖姐弟分散各處，仍時常致電或以書信與癸○○聯絡，
        癸○○長年遭被告戊○○經濟上搾取，毫無存款，94年
        12月向法院聲請對被告戊○○假和押時須繳納擔保金，
        致電大姐酉○○請求協助時，酉○○立刻將日幣1000萬
        元匯交癸○○，嗣原告及其他姐弟接獲癸○○死亡時，
        旋即搭機連夜返台處理癸○○後事，姐弟情深不可言喻
        。被告戊○○明明對癸○○懷恨在心，拒絕原告等姐妹
        為癸○○治喪，自行領回癸○○遺體後，於95年9月15
        日舉行告別式，原告及二位姐姐見癸○○生前遭被告戊○○百般欺凌，死後仍任其擺佈，深覺愧對癸○○，不
        忍親睹告別式，且拒絕配合被告戊○○演出，故僅託大
        姊夫子○○及其他親屬代為參加，此為原告等未親自參
        加癸○○告別式之原委，豈料被告戊○○為癸○○辦完
        喪事後，拒不交代癸○○骨灰置放何處，令原告等姊弟
        無法前往祭拜，原告及其他姊弟每思及此，無不悲慟萬
        分。
      (2)癸○○身故後，原告為完成遺願照顧被告丙○○、乙○○、丁○○○等三名子女，遂向被告戊○○出示系爭遺
        囑，因戊○○否認其真正，迫使原告提起本件訴訟，被
        告丙○○主張原告等姑姑應該考慮其姊弟生活，爭執遺
        囑反令其生活困頓，其父母感情不和實肇因癸○○外遇
        云云，著令原告心寒不已，因癸○○生前提及丙○○在
        無名小站架設有部落格，原告姊弟為明瞭丙○○一家人
        近況，上網查看部落格留言及相片，竟發現95年8月14
        日被告戊○○、其母丑○○○二人甫聞癸○○噩耗，準
        備返台，在日本機場候機時，神色愉悅，毫無悲悽之情
        ；癸○○治喪期間，被告戊○○及其家人且於同年8月2
        7日舉家欣然前赴新竹旅遊，8月29日舉家為其侄女（寅
        ○之女）在台北市瓦城餐廳舉辦慶生會，被告丙○○更
        於癸○○舉行告別式前4天（即9月11日）開心參加同學
        慶生聚會，各該相片內，被告戊○○及子女們無不笑顏
        逐開，歡愉自在，原告閱後不勝駭異，縱癸○○生前與
        被告戊○○已無夫妻情分可言，惟畢竟結縭20餘年，癸○○對戊○○及被告丙○○等三名子女傾其所有付出，
        每月供給優渥生活費，何以被告戊○○及被告丙○○等
        三名子女竟能於治喪期間盡情出遊，絲毫未見喪夫失親
        之痛，其冷酷至此，嚴重違反人倫常情，益見被告戊○○及丙○○主張婚姻破綻係肇因癸○○，被告戊○○對
        癸○○並無精神虐待情形云云，皆非事實。
      (3)原告自72年完成學業赴日行醫後，因在日工作繁忙，鮮
        少返台，念及與癸○○手足之情，始允諾擔任遺囑執行
        人，依其遺願將來將所有遺產以信託方式照顧被告丙○○等三名子女，以免戊○○以未成年子女法定代理人身
        分掌控財產揮霍一空，豈料癸○○生前照顧子女之一番
        深心及原告承擔重任之美意，竟遭被告戊○○污衊為原
        告侵占遺產，且因被告戊○○一再阻撓，致原告無法執
        行遺囑，反被指為未善盡遺囑執行人職務照顧三名子女
        ，誠然不知所云；至於癸○○於系爭遺囑第四點記載：
        「本人為子女購買之保險，受益人皆為立遺囑人，即癸○○。如立遺囑人因故無法成為受益人，則受益人轉為
        ○○○○（即原告）」乙節，原告對於癸○○生前為子
        女購買何種保險產品，是否曾將原告變更為系爭保險之
        受益人等，至今皆毫無所悉，被告主張系爭遺囑記載將
        保險受益人變更為原告，顯見遺囑非真正云云，顯有誤
        會。
     3、被告戊○○主張因癸○○性格喜怒無常，婚後經常無故
        對伊發脾氣及打罵，有87、92年兩次家庭暴力案件紀錄
        ，被告戊○○為此曾聲請保護令；另主張癸○○95年5
        月7日侵入○母住宅惡言辱罵、出手毆打被告，造成其
        背部瘀傷等，丙○○在場親眼目睹云云。惟查，癸○○
        個性敦厚善良，婚後對被告戊○○寵愛呵護備極，戊○○懶散成性不事家務，癸○○即自行打掃整理，原告父
        母不忍癸○○因愛而受罪，亦協助操持，癸○○見狀雖
        心疼父母，然亦未曾因此對被告戊○○惡言相向，遑論
        有暴力行為，被告戊○○提出87、92年家庭暴力案件紀
        錄所載皆屬虛構誣攀情節，毫無憑信可言。又癸○○88
        年南下工作後，被告戊○○常致電騷擾癸○○及其同仁
        ，癸○○長期來受戊○○精神虐待及經濟壓迫，夫妻日
        漸形同陌路，癸○○每次北上返家時，戊○○即攜子女
        避居其母住處，95年間因丙○○肛門附近有腫瘤未除，
        癸○○北上時接獲戊○○通知要求前去其母住處幫丙○○檢查，詎癸○○甫進門即遭戊○○母女惡言嘲諷，癸○○言語反擊，戊○○即出手毆打癸○○，雙方互有拉
        扯，復戊○○自行咬手肘製造傷口，俟○母報警警員抵
        達現場時，竟誣指癸○○侵入民宅及施暴。戊○○及其
        母一再故計重施設計癸○○，癸○○皆隱忍不予計較，
        茲癸○○已成故人，被告戊○○非惟不思反省，竟脅迫
        被告丙○○等子女一再詆毀癸○○，污衊扭曲癸○○之
        品行，其行徑殊為可議。
     4、被告戊○○主張癸○○因外遇極盼離婚，覬覦被告戊○○娘家提供資金所購買之上揭內湖住處房屋，主張夫妻
        離婚剩餘財產請求權，向法院聲請假扣押，要求分配持
        分，逼迫被告戊○○離婚，平時則時常以電話騷擾被告
        戊○○，致被告戊○○長期精神憂鬱，痛苦不堪云云。
        實則，上揭內湖住處房屋係由癸○○與被告戊○○共同
        出資購買，因見戊○○著手訴訟離婚，脫產在即，始向
        法院聲請假扣押，癸○○與被告戊○○之婚姻破綻乃肇
        因被告戊○○不事家務，奢侈浪費，教育子女無方，且
        對癸○○壓榨、欺凌等原因所致，至於被告指稱癸○○
        與○○○外遇一節，與事實不符，洵屬被告戊○○憑空
        臆測之詞，毫無憑信可言。
  （六）爰聲明：
     1、確認立遺囑人癸○○於民國95年6月6日所立遺囑為真正
        。
     2、確認被告戊○○與被繼承人癸○○間，繼承之法律關係
        不存在。
二、被告則以：
  （一）自書遺囑依民法第1190條之規定，應自書遺囑全文，記
        明年月日，並親自簽名。其非依此方式為之者，不生效
        力（最高法院28年上字第2293號判例參照）。自書遺囑
        之成立，須具備：一、自書遺囑全文；二、記明年、月
        、日；三、親自簽名之要件；且如有增減、塗改，亦應
        註明增減、塗改之處所及字樣，並另行簽名，始符合法
        定方式，俾保障自書遺囑記載係出於遺囑人真意，避免
        他人竄改、變造（法務部（80）法律字第16232號函參
        照）。本件原告所提之遺囑，並非癸○○親筆書立而係
        用電腦打字，於遺囑第二頁第六點增刪修改部分亦無記
        明字數，與民法第1190條自書遺囑之法定要件未合，再
        者，依4位證人之證詞，其等僅簽名蓋指印於遺囑上，
        惟均未看過亦不清楚文件內容，甚有不知該文件為遺囑
        者，對於簽名時癸○○是否已簽名蓋章一節皆無印象，
        根本無見證遺囑之效力，且系爭遺囑亦未與民法其他法
        定遺囑要件相合，尚不生遺囑之效力。況且告別式當天
        原告竟未出現，僅積極尋找律師幫忙處理遺囑事宜，可
        見原告居心叵測，又原告曾因爭奪家產而與癸○○相處
        並不融洽，癸○○之母親（卯○○○）辭世後，其遺產
        迄今仍未過戶給癸○○，癸○○怎可能指定原告為遺囑
        執行人，而棄自己之配偶及小孩於不顧？顯然本件遺囑
        並非基於癸○○之真意所為。
  （二）原告自己也承認有十年不曾與癸○○聯絡，癸○○卻在
        過世前一、兩個月與原告同赴大陸處理卯○○○之後事
        ，隨即寫了「遺囑」，且執行人竟然是原告，荒謬的是
        連癸○○3名子女之保險受益人也是原告，光以癸○○
        在陌生女子住處過世就已經很怪異，事後冒出的「遺囑
        」卻更詭異，因此被告等非常懷疑該「遺囑」之真實性
        ，原告顯係利用癸○○當時精神狀況不佳，自行繕打遺
        囑全文逼迫癸○○在其上簽名（被告亦質疑簽名之真正
        ），如此情形，當無法依遺囑內容主張被告戊○○無繼
        承權。
  （三）立遺囑人癸○○簽名當時係在精神耗弱狀態下，而四位
        見證人則係不知情下所為之簽名，玆說明如下：
     1、癸○○長期以來均為罹患憂鬱症所苦，自己擔任行政院
        衛生署嘉南療養院○○科主治醫師，如經證實罹患憂鬱
        症，將影響其醫師工作，對於如何控制及治療，自己知
        之最詳，故癸○○均持其父巳○○之健保卡，擅自開立
        處分簽領藥服用。
     2、經被告電話向四位遺囑見證人詢問當時情形，本件遺囑
        見證人均在不知情或不得已情形下簽名，對於該份文件
        並非基於「見證遺囑」之意思而為簽名。
     3、查癸○○死亡時間為95年8月13日，地點在台北縣八里
        鄉○○路○○號○樓其情婦床上，經台灣士林地方法院檢
        察署相驗、解剖之結果，死亡原因為：「服用抗癲癇藥
        及鎮靜安眠藥，併酒精性飲料造成死亡」等語，癸○○
        死亡原因及原告與癸○○情婦之互動關係、怪異行徑，
        殊為可疑。
  （四）遺囑內容不實並違反常理：
     1、被告丙○○甫滿20歲，對於癸○○與被告戊○○間之爭
        執常係因為教養孩子理念及金錢價值觀不同，直至2、3
        年前家裡發現癸○○有外遇對象「○○○」這個名字後
        ，癸○○與被告戊○○之關係才真正開始惡化。
     2、癸○○與被告戊○○曾大吵一架，還打了起來，兩人互
        告傷害，因此關係緊繃，癸○○一直在子女面前罵被告
        戊○○，還逼迫子女出庭幫其作證。因此縱有本件遺囑
        ，應是在精神狀況不佳或在情緒化對妻子不滿時所寫，
        其中對於子女教育欠佳之描述，應係身為人父，恨鐵不
        成鋼之遺憾而已，其實3名子女之學業、品行、才藝均
        在中上，絕非不良青少年，顯然遺囑內容欠缺真實性，
        且被告戊○○與癸○○於84年自澳洲返台後，戊○○即
        從事教職工作，從未間斷，所得薪資全部貼補家用，遺
        囑內載被告全無負擔家計，亦有不實。
  （五）被告戊○○並未喪失繼承權：
     1、癸○○與戊○○於74年7月13日結婚，21年間育有3名子
        女，由於癸○○性格喜怒無常，經常無故發脾氣打罵被
        告，已有87年、92年兩次家庭暴力案件之紀錄，被告曾
        經依法聲請保護在案。
     2、據查癸○○在台南工作，與一醫院院長之女「○○○」
        發生外遇，兩人戀姦情熱，癸○○亟盼離婚，卻又覬覦
        被告娘家提供嫁妝所購買之不動產（即台北市內湖區○○路○段○○巷○○○弄○號○樓房屋），竟然無理主張夫妻
        離婚剩餘財產請求權，要求分配持分，並據以聲請假扣
        押，企圖逼迫被告同意離婚，平時則再三電話騷擾被告
        ，令被告長期精神憂鬱，痛苦不堪。
     3、95年5月7日中午12時許，原告竟然侵入被告娘家，惡言
        辱罵、藉故挑釁後，再次出手毆打被告戊○○，造成戊○○背部瘀傷、前胸四肢多處擦傷、瘀傷，長女丙○○
        在場，亦親眼目睹原告毆打被告之過程，當時被告戊○○不堪癸○○身心凌虐，瀕臨崩潰，幾乎打算跳樓自盡
        ，幸經獲報前來協助處理家庭暴力案件之內湖分局警員
        力阻，倖免一死。處理之警員見被告已經多次遭癸○○
        家庭暴力相向，除協助被告處理通報聲請保護令之外，
        亦建議被告控告其傷害。本件被繼承人自己外遇導致夫
        妻感情失和，最後自己暴斃在另一情婦床上，又有慣行
        性暴力傾向，家庭暴力調查有案者即有3件，其他未報
        案處理之情形不勝枚舉，足資證明係被繼承人癸○○對
        被告戊○○有重大虐待或侮辱情事，與民法第1145條第
        1 項第5款規定之構成要件不合。
     4、系爭遺囑記載戊○○未能盡到共同撫養家庭之責，輕忽
        夫妻應共同生活、共同分擔家務之義務，完全輕忽為人
        妻、為人母之職責（被告嚴正否認系爭遺囑之真正及系
        爭遺囑所載內容），立遺囑人上述任何財產均不給予云
        云，縱使鈞院認為系爭遺囑為癸○○所立，亦僅能證明
        癸○○曾表示被告戊○○不得繼承而已，無法證明被告
        戊○○「對於被繼承人癸○○有重大之虐持或侮辱情事
        」，原告仍應就此繼承權喪失之事由負舉證之責任。
     5、被告嚴正否認原告對被告四人之指控，又原告指控事項
        多與本件爭點無關，且空口白言，更涉及人身攻擊，被
        告戊○○經長年受虐、丈夫外遇及暴斃與爭產糾紛，已
        身心俱疲、精神脆弱，而其餘三名被告均甚年幼，父親
        驟逝之創傷未癒，隨即遭遇姑姑為爭遺產不惜於訴訟中
        捏造事實以攻擊被告，亦身心受創。
  （六）原告提出被告丙○○部落格之照片，以攻擊被告四人。
        惟查，被告戊○○因離婚、家暴、傷害案件，身心俱疲
        ，故與母親、三名子女同赴日本度假散心，為人之常情
        ，何過之有？被告等人豈能預知癸○○暴斃，且有另名
        同居女友？又日本之手機通訊系統與台灣不同，被告等
        人於返台前根本不知癸○○逝世之噩耗，就各個相關案
        件，被告戊○○及丙○○自書之意見書，可知被告一家
        悲痛至甚，期間縱曾旅遊或與親戚聚餐以排遣悲傷，又
        有何錯？反觀，原告於癸○○死後，未表傷心之情，甚
        至於被告傷心助念之刻，要求警員與法醫採集癸○○之
        毛髮、指紋，並隨即著手處理遺囑認證等事，被告向其
        商討如何籌辦後事之時，竟回應要被告去找律師云云，
        告別式亦未參加，繼之即提起假扣押、假處分及本件訴
        訟，才是違反人情。
  （七）原告雖略以證人巳○○及酉○○（即午○○○）為證，
        然查，該二證人長年分別居住於澳洲及日本，鮮與被告
        一家聯絡與往來，如何知悉被告戊○○與被繼承人間之
        真實家庭狀況？且該二證人分別為原告之父親與大姊，
        證言不免偏頗，難堪憑信。又依證人所述內容，縱使鈞
        院認為真正，實亦難謂被告戊○○對被繼承人有何重大
        之虐待或侮辱可言，縱然鈞院認為該二證人陳述為真，
        惟依渠等之證言，內容無非皆在指責被告戊○○不擅家
        事、未每日煮食三餐、冰箱曾經出現過期食品云云，然
        被告戊○○原為高中教師、現任教大學，為一職業婦女
        ，且以現代男女平權之家庭觀念，家事並非妻子個人之
        義務，丈夫亦有分擔之責，而我國外食便利且便宜，多
        數家庭係以外食為主，況證人指控之87與89年間，被繼
        承人乃任職台南之嘉南療養院，根本未與被告戊○○同
        住台北，又即使冰箱置有過期食品，以當今職業婦女之
        日常忙碌狀況及外食情形，不免偶有疏忽，實為一般家
        庭所常見，根本難謂滔天大罪；另外，至便利商店購買
        早餐，或家中購置乾麵，業屬現代生活之常態，何罪之
        有？再者，台北內湖家中之家務平日均由被告戊○○負
        責，被告戊○○亦會於有空時烹煮三餮，如果學校事務
        繁忙，也會囑託○母代為準備，被繼承人一家再同至鄰
        近之○母家中用餐，共享天倫之樂，於被繼承人外遇之
        前，一家感情融洽。從而，依據證人所言，至多反應被
        繼承人家庭具有大男人主義之專斷心態，且證人酉○○
        因家中未開伙之小事而於半夜四點多吆喝被繼承人起床
        以數落之，誠屬荒誕，而被告戊○○或許不符該家庭對
        於媳婦之要求，但絕非可稱對被繼承人有何重大之虐待
        或侮辱。次查，被告戊○○與被繼承人自74年結褵已逾
        20 年，倘若被告戊○○確對被繼承人有任何之重大虐
        待或侮辱，豈可能見容於被繼承人家庭如此之久？又一
        對夫妻結婚20餘年，如果僅有證人指責之不擅家事、經
        常外食等情，而無其他重大虐待或侮辱之事例可供舉證
        ，顯亦可見被告戊○○斷未對被繼承人為重大之虐待或
        侮辱。
  （八）另證人巳○○證述於83年間原告母親卯○○○生日時，
        被告戊○○與公婆發生衝突一節，亦非實在。事實上，
        ○○家移民澳洲之事，皆為被告戊○○以其英文專長一
        手處理申辦；而被告戊○○居住澳洲期間，雖然學業繁
        重，惟始終恪守媳婦本分，孝敬公婆，對於家務工作莫
        敢懈怠，與卯○○○夫妻相處不睦者，並非被告戊○○
        ，而係被繼承人癸○○，此由證人巳○○寫予被告戊○○之書信內容，表示感○戊○○對其夫妻與母親之關懷
        ，及亞昭（即被繼承人癸○○）對卯○○○的忤逆及仇
        視使其心痛淌血，死了也不准通知他云云，足為明證，
        並足資參見證人巳○○原與被告戊○○感情尚稱融洽，
        係因與原告具有血緣關係之故，而於本件訴訟中為偏頗
        不利被告戊○○之證詞，無庸採信。另由居住澳洲之未
        ○夫妻（即原告與被繼承人之么弟）寄予被告戊○○之
        卡片記載「雖然我們沒有問哥任何事」、「你是我和申
        ○永遠的大嫂」等語，可見被告戊○○與○○家人之感
        情本係不壞，○○家人均知被繼承人外遇而辜負被告戊○○等事，證人是為偏袒自家之人，而故作不利被告戊○○之證述。
  （九）此外，原告雖主張被告戊○○曾於94年間將祖先牌位搬
        至台北縣永和市○○家之樓梯間，惟實情係94年8月間
        ，被繼承人之母卯○○○先至被告戊○○娘家，向○母
        丑○○○要求被告戊○○同意離婚，以成全被繼承人迎
        娶台南某醫院院長之女，隔日，被繼承人再至被告戊○○娘家，向○母丑○○○與被告戊○○要求離婚，理由
        同其母所述，並坦承外遇；嗣被繼承人獨身赴任台南，
        拒絕被告同往，外遇多年，婚姻期間，○○家之祖宗牌
        位皆由被告戊○○一人負責奉拜，被告戊○○因遭求離
        婚，深受打擊，且心想既然即將正式斷絕夫妻關係，已
        非○○家之媳婦，而無身分奉拜祖先，故將○○家之祖
        宗牌位請至台北縣永和市之○○家，欲歸還○○家人，
        適因該時○○家無人，遂請鄰居代為轉交，並非惡意棄
        置，且卯○○○係於9月10日，即其與被繼承人提出條
        件苛刻之離婚協議書遭被告戊○○拒絕簽署後，始向警
        察局報案，居心可議。
  （十）爰聲明：求為判決駁回原告之訴。
三、得心證之理由：
  （一）按確認之訴非原告有即受確認判決之法律上利益者，不
        得提起，為民事訴訟法第247條第1項所明定。又非證明
        某法律關係之證書，因其真偽對當事人間之私法上地位
        並無影響，故就此證書之真偽提起確認訴訟，無即受確
        認判決之法律上利益。因此，非依法定方式所立之遺囑
        ，依民法第73條之規定，既不生效力，對當事人間之私
        法上地位自無影響，則起訴請求確認該遺囑之真偽，亦
        難認有即受確認判決之法律上利益，最高法院93年台上
        字第316號裁判可資參照。次按遺囑係要式行為，違反
        法定方式而為者，依民法第73前段規定為無效。又遺囑
        應依法定方式為之，自書遺囑，依民法第1190條之規定
        ，應自書遺囑全文，記明年月日，並親自簽名。其非依
        此方式為之者，不生效力，最高法院28上字第2293號亦
        著有判例。
     1、經查，原告主張被繼承人癸○○與被告戊○○為夫妻關
        係，並育有長女丙○○（現已成年）、次女乙○○（○○
        年○○月○○日生）、長子丁○○○（○○年○○月○○日生），
        嗣癸○○於95年8月13日死亡等情，固為被告所不爭執
        ，並有原告所提戶籍謄本在卷可稽，惟原告主張被繼承
        人癸○○生前曾自書遺囑（下稱系爭遺囑），並指定原
        告為其遺囑執行人一節，則為被告就上開遺囑之形式及
        實質內容有所爭執，則本件首應審酌者厥為系爭遺囑是
        否符合自書遺囑之要件。
     2、查，系爭遺囑除被繼承人簽名處為被繼承人親自簽名
        （此業經被告於95年11月24日言詞辯論期日自認）外，
        其餘內容及年月日均為電腦打字，非被繼承人以手寫方
        式為之一節，有原告所提遺囑在卷可考，是系爭遺囑全
        文並非被繼承人親自書寫應堪認定，原告雖主張現今時
        代進步，電腦早已成為多數人書寫工具，被繼承人癸○○親自以電腦繕打列印，亦屬「自書」之一種云云，並
        經在系爭遺囑上簽名蓋指印之人即證人己○○、辛○○
        、甲○○、庚○○到庭證稱渠等確曾於系爭遺囑上簽名
        蓋指印等語屬實，惟觀諸證人己○○證稱：「我簽名的
        時侯，有無看到文件名稱為遺囑已經不記得，我只知道
        癸○○要我證明那是癸○○本人，內容我沒有看，癸○○也沒有告訴我文件內容是什麼... 癸○○是說這邊要
        證明他是癸○○本人」等語，證人甲○○證稱；「癸○○看到我... 要我幫忙蓋章見證文件，我說是什麼文件
        ，他說是遺囑，他沒有跟我說內容為何，我也沒有看文
        件內容，只有在文件空白地方我簽名證明是癸○○拿給
        我簽名的」等語，證人庚○○證稱：「癸○○那天在醫
        院拿上開文件給我要我幫他見證這份遺囑是他的遺囑..
        . 內容他說不用看，我也沒有看內容」、證人辛○○證
        稱：「因為癸○○要證明是他寫的，內容我不知道...
        癸○○拿來要我簽名而已，所以我對這份一件是遺囑我
        則不清楚，內容我也不清楚」等語以觀，上開證人僅足
        以證明渠等係應被繼承人癸○○之要求而於系爭遺囑上
        簽名蓋指印，惟對於文件內容，及是否被繼承人親自以
        電腦繕打等情，則均無法證明，系爭遺囑又與民法就自
        書遺囑應「自書」遺囑全文之規定不符，復不符合其他
        法定遺囑之方式，則揆諸前開說明，原告請求確認系爭
        遺囑真正，即無受確認判決之法律上利益，應予駁回。
  （二）次按有下列各款情事之一者，喪失其繼承權：一、故意
        致被繼承人或應繼承人於死或雖未致死因而受刑之宣告
        者。二、以詐欺或脅迫使被繼承人為關於繼承之遺囑，
        或使其撤回或變更之者。三、以詐欺或脅迫妨害被繼承
        人為關於繼承之遺囑，或妨害其撤回或變更之者。四、
        偽造、變造、隱匿或湮滅被繼承人關於繼承之遺囑者。
        五、對於被繼承人有重大之虐待或侮辱情事，經被繼承
        人表示其不得繼承者。民法第1145條第1項固定有明文
        ，惟原告主張被告戊○○對被繼承人有重大之虐待或侮
        辱情事云云，則為被告戊○○所否認，並以前開情詞置
        辯，本院爰審酌分述如下：
     1、查，原告主張被告戊○○對被繼承人癸○○有重大虐待
        或侮辱情事云云，雖聲請被繼承人之姐酉○○到庭證稱
        ：「八十九年十一月二十三日我剛好從日本回臺灣...
        大約在十一點多左右，我知道我弟弟家中無人，我一人
        不敢住旅館，我弟弟就叫我到他家住（台北市內湖區）
        ，回家時我弟弟到便利商店購買包子及飲料各二份...
        我入屋後，我看到廚房吧台上擺放很多乾麵之類的東西
        ，半夜四、五點左右，我不舒服就起床，並打算煮稀飯
        ，我翻箱倒櫃，但是什麼也沒有，我見到冰箱裡面的蛋
        糕、餅乾都已經發霉，發臭了，我就敲我弟弟的房間並
        叫醒他，我說這像家嗎？... 我才知道我弟弟昨晚買的
        包子、飲料是要作早餐的，我就說你賺錢養家，回家還
        要作牛作馬嗎？為何不叫你太太做飯給你吃？我弟弟不
        吭聲，並打電話，我不知道他打給誰，後來就有人送飯
        過來，來的人是戊○○的母親，我那時一肚子火，我就
        質問戊○○母親，質問如此對待我弟弟這樣對嗎？戊○○他母親就希望我把癸○○從台南調回台北，我回答署
        立嘉南療養院比台北和平醫院薪水多，我辦不到，我就
        與癸○○離開了。還有結婚後我弟弟從來都是外食，戊○○從來不做家事，在我母親過世，我每天都與我弟弟
        通電話，我弟弟說戊○○常常打電話去醫院騷擾他，他
        的主管同事都知道鬧離婚的事，癸○○有說戊○○有打
        給主管，但那一個主管我不知道。還有我知道我弟弟從
        結婚後從未得到家庭的溫暖」等語（參本院96年10月9
        日言詞辯論筆錄），惟上開證人所證述被告戊○○因離
        婚之事曾打電話騷擾被繼承人癸○○，並打電話給癸○○之主管部分，既均係自被繼承人癸○○處聽聞而來，
        未親眼見聞，自難憑採，至於其證稱被告戊○○不作家
        事、均外食等情，亦僅能證明被告戊○○與癸○○間之
        生活型態，尚難謂被告戊○○有精神虐待癸○○之故意
        ，況夫妻間就家務處理，本應相互協調分擔，被繼承人
        癸○○與被告戊○○平日既均有工作，被繼承人癸○○
        亦不因外食或無人協助操持家務而陷於三餐不濟或生活
        困難，則原告以上開證人之證詞證明被告戊○○對被繼
        承人癸○○有重大虐待或侮辱云云，尚難憑採。
     2、次查，被繼承人癸○○之父親巳○○雖到庭證稱：「在
        八十七年左右我因生病，癸○○有接回我回台北住，在
        癸○○家住一天，隔天就住院，出院又住在癸○○家，
        我住在癸○○家時，我很少看到戊○○，因為戊○○很
        懶，癸○○與戊○○貌合神離，原告看到我兒子家中都
        沒有吃的東西，我太太就到外面購買東西回來吃，原告
        就很生氣因為家中沒米沒菜的，我開刀後約在十二月中
        旬有一天約在八、九點因我早睡，那時戊○○在鐵門外
        喊叫說『巳○○、辰○○你們來做什麼？』並叫我們開
        門，我們害怕就不敢開門，那時癸○○在醫院上班，我
        們有拴上門，所以戊○○就沒有辦法進來，後來就沒有
        聲音了，好像是戊○○的母親來帶戊○○回去，我住到
        八十七年十二月底就離開癸○○住處... （問：癸○○
        是否有提及約在九十四年戊○○有無把祖先的牌位搬到
        外面去？）有的。我太太先打電話給我說『她母親牌位
        不見了』，後來回到永和房子（台北縣永和市）的樓梯
        間發現牌位，對面的鄰居告訴我太太說是她媳婦丟在那
        邊的，我太太就去永和派出所報案。（問：八十三年原
        告母親過生日，癸○○夫婦有無發生不愉快的事情？）
        八十三年十一月十日下午四、五點我問○家○○今日是
        我太太生日？為何沒有動靜，戊○○說她忘了，我太太
        就自己作幾道菜來吃，隔天下午我太太做飯時，戊○○
        就跟癸○○說她很煩，我們出去兜風，結果我就跟戊○○講，她從小就被縱慣了，不把○家長輩放在眼裡，戊○○生氣就把桌上的飯菜全部掃到地板上，當時癸○○
        夫婦因為唸書才到澳洲跟我們住二年。我女兒的女兒下
        樓把地上物收拾乾淨。隔天戊○○回台北，也沒有告訴
        我」等語（參同上筆錄），惟上開證詞僅足以證明被告
        戊○○與被繼承人癸○○感情不睦，貌合神離，及被告
        戊○○於83年、87年間曾與公婆巳○○、卯○○○發生
        不愉快之事，尚難遽認被告戊○○對被繼承人癸○○本
        人有重大虐待或侮辱之情事；至於被告戊○○於94年間
        將被繼承人癸○○家之祖先牌位交由台北縣永和市○○
        家鄰居轉交被繼承人母親部分，被告辯稱係因94年8月
        間，被繼承人之母卯○○○及被繼承人癸○○均向被告
        戊○○要求離婚，以成全被繼承人迎娶他人，被告戊○○深受打擊，且心想既然即將正式斷絕夫妻關係，已非
        ○○家之媳婦，而無身分奉拜祖先，乃將○○家之祖先
        牌位請至台北縣永和市之○○家，欲歸還○○家人，適
        因該時○○家無人，遂請鄰居代為轉交，非惡意棄置一
        節，則經被告母親丑○○○到庭證稱：「癸○○在九十
        四年八月左右有來我家談癸○○與戊○○兩人離婚的事
        情.. （問：是否知悉戊○○把牌位拿到永和之事？）
        是在○媽媽請求我讓兩人離婚，我說要問戊○○後沒多
        久，戊○○想既然對方要離婚，且當初祖先牌位是戊○○請回要拜的，戊○○決定再把牌位請回去，請回去的
        時候，○媽媽不在，我女兒就把牌位放在隔壁轉交給○
        媽媽」等語屬實（參本院96年12月30日言詞辯論筆錄）
        ，並核與台北縣政府警察局員警工作紀錄簿記載被告戊○○係將牌位等攜至陳太太家，請其轉交○家等語之情
        節相符，堪認被告戊○○並非隨意棄置牌位，且其上開
        行為應僅係情緒化之發洩，亦難認係對被繼承人癸○○
        之重大虐待或侮辱。
     3、再查，系爭遺囑雖記載不給予被告戊○○任何遺產等語
        ，惟被繼承人癸○○與被告戊○○感情失和，並曾談及
        離婚之事，已如前述，而被告辯稱被繼承人癸○○曾與
        被告戊○○因離婚之事發生肢體衝突等情，亦經被告母
        親丑○○○到庭證稱：「他們夫妻常常吵架，也有過打
        架，兩人感情不好，癸○○外面也有女人，其小女兒有
        在癸○○電腦中發現癸○○寫給○○○的ＥＭＡＩＬ內
        容很親密，癸○○說他不喜歡戊○○，喜歡別人，同年
        稍早癸○○的母親也有來找我說請你讓他們二人離婚，
        不然兩人會很痛苦，既然兩人沒有相愛，就離婚較好
        ...，後來癸○○過來談後，兩人就吵起來... 之後在
        九十四年左右，兩人還有談離婚之事情，還有打起來，
        因為癸○○很高，兩人打起來，我與小孩都在場」等語
        屬實（參96年12月30日言詞辯論筆錄），並經本院調閱
        台灣士林地方法院95年度家護字第269號通常保護令案
        卷查核屬實，原告復自承被繼承人癸○○與被告戊○○
        均曾分別向法院提出離婚訴訟，堪認被繼承人癸○○與
        被告戊○○間之婚姻已生破綻，則彼此間縱有爭執，惟
        依上述調查結果及系爭遺囑所載情事，尚難認係對被繼
        承人癸○○之重大虐待或侮辱，原告復未另舉證以實其
        說，則原告請求確認被告戊○○對被繼承人癸○○之繼
        承關係不存在，為無理由，應予駁回。
四、本件判決基礎已臻明確，兩造其餘攻擊防禦方法及舉證，於
    判決結果無影響，毋庸一一論列，附此敘明。
五、訴訟費用負擔之依據：民事訴訟法第78條。
中    華    民    國    97    年    1     月    10    日
                  家事法庭法  官  林育幟
以上正本證明與原本無異。
如對本判決不服，須於判決送達後20日內向本院提出上訴狀。
中    華    民    國    97    年    1     月    10    日
                          書記官  黃坤義
??

??

??

??




16


??

??

??

??




1




司法院資訊處製作；財團法人民間司法改革基金會備份。
